【裁判字號】    97,易,849
【裁判日期】    970619
【裁判案由】    妨害自由
【裁判全文】
臺灣彰化地方法院刑事判決               97年度易字第849號
公  訴  人  臺灣彰化地方法院檢察署檢察官
被      告  丙○○
            乙○○
上列被告等因妨害自由案件，經檢察官提起公訴（九十六年度偵
續字第五三號），本院判決如下：
    主  文
丙○○、乙○○均無罪。
    理  由
一、公訴意旨略以：被告乙○○、丙○○係夫妻關係，被告乙○○將其所有、位在彰化縣埤頭鄉○○路七二六之一號房屋（
    下稱上開房屋）出租予告訴人甲○○，約定租賃期間自民國
    九十二年十月二十日起至一百零二年十月二十日止，惟因被
    告乙○○、丙○○欲取回上開房屋，告訴人甲○○卻不願搬
    離，雙方因而關係交惡。詎被告乙○○、丙○○竟基於妨害
    他人行使權利之犯意聯絡，先於九十五年十二月二十日下午
    一時五十分許，由被告丙○○與不知情之姪子陳世杰及另一
    名真實姓名年籍不詳之成年男子，前往上開房屋，再由被告
    丙○○以不詳工具，剪斷上開房屋電箱之電源線後取走電錶
    之強暴方式，妨害告訴人甲○○使用電力之權利。復於同月
    二十二日，由被告乙○○前往臺灣省自來水公司二林營運所
    ，申請對上開房屋斷水，而以此強暴方式，致非房屋所有權
    人之告訴人甲○○自同月二十五日起即無水可用，妨害其使
    用自來水之權利。因認被告丙○○、乙○○均涉犯刑法第三
    百零四條第一項之強制罪嫌等語。
二、按犯罪事實應依證據認定之，無證據不得認定犯罪事實，又
    不能證明被告犯罪者，應諭知無罪之判決，刑事訴訟法第一
    百五十四條第二項、第三百零一條第一項分別定有明文。而
    事實之認定，應憑證據，如未能發現相當之證據，或證據不
    足以證明，自不能以推測或擬制之方法，以為裁判基礎（最
    高法院四十年臺上字第八六號判例意旨參照）。又認定犯罪
    事實所憑之證據，雖不以直接證據為限，間接證據亦包括在
    內；然而無論直接或間接證據，其為訴訟上之證明，須於通
    常一般之人均不致有所懷疑，而得確信其為真實之程度者，
    始得據為有罪之認定（最高法院七十六年臺上字第四九八六
    號判例意旨參照）。
三、公訴人認被告丙○○、乙○○涉犯強制罪之犯行，無非係以
    被告丙○○、乙○○之供述，證人即告訴人甲○○、證人高
    春國、陳太郎、周俊宏之證述，臺灣電力股份有限公司彰化
    區營業處函、現場照片、房屋租賃契約書，為其主要論據。
    訊據被告丙○○固坦承確於上開時地，取走上開房屋電錶，
    並要求被告乙○○向臺灣省自來水公司二林營運所申請將上
    開房屋斷水之事實，然另辯稱：電源線是電力公司剪斷的，
    伊沒有剪斷電源線云云。被告乙○○固坦承確於上開時間，
    向臺灣省自來水公司二林營運所申請對上開房屋斷水之事實
    ，然另辯稱：斷電部分，伊不知情等語。
四、按被告以外之人於審判外之言詞或書面陳述，除法律有規定
    者外，不得作為證據。被告以外之人於偵查中向檢察官所為
    之陳述，除顯有不可信之情況者外，得為證據。被告以外之
    人於審判外之陳述，雖不符前四條之規定，而經當事人於審
    判程序同意作為證據，法院審酌該言詞陳述或書面陳述作成
    時之情況，認為適當者，亦得為證據。當事人、代理人或辯
    護人於法院調查證據時，知有第一百五十九條第一項不得為
    證據之情形，而未於言詞辯論終結前聲明異議者，視為有前
    項之同意。刑事訴訟法第一百五十九條第一項、第一百五十
    九條之一第二項、第一百五十九條之五分別定有明文。經查
    ：
  (一)證人高春國、周俊宏、陳太郎、告訴人甲○○、共同被告丙○○、乙○○於偵查中向檢察官所為證述，雖係被告以外之
    人於審判外之言詞陳述，為傳聞證據，然其等於偵查中向檢
    察官所為證述，既經具結（偵字卷第十一、十二頁，偵續字
    第二四、六四至六七頁），且本院審酌該等言詞陳述係由證
    人出於自由意識而陳述，又無其他證據足認該等陳述有何顯
    不可信之情事等一切情況，依刑事訴訟法第一百五十九條之
    一第二項規定，認上開證人於偵訊中之證述，得採為認定本
    件犯罪事實所憑之證據。
  (二)證人即告訴人甲○○、共同被告丙○○、乙○○於警詢時之
    證述，雖亦屬被告以外之人於審判外之言詞陳述，為傳聞證
    據，然經本院於審理時當庭直接提示而為合法之調查，公訴
    人、被告均未於言詞辯論終結前聲明異議，本院復審酌該等
    言詞陳述係由證人出於自由意識而陳述，並無非法取證之情
    況，依刑事訴訟法第一百五十九條之五之規定，認上開證人
    於警詢時之證述，應得採為認定本件犯罪事實所憑之證據。
五、經查：
  (一)被告丙○○於九十五年十二月二十二日要求被告乙○○前往
    臺灣省自來水公司二林營運所，申請將上開房屋斷水之事實
    ，迭經被告丙○○（警卷第一頁，本院卷第十三、十五頁）
    、乙○○（警卷第三、四頁，偵字卷第九頁，偵續字卷第六
    一頁，本院卷第十三、十五頁）於警詢、偵訊、本院審理時
    ，均坦承不諱，互核相符，復經證人即告訴人甲○○於警詢
    （警卷第五頁）、偵訊（偵卷第八頁，偵續字卷第六一頁）
    時，證述明確，並有上開房屋水錶遭拆除之照片二幀（偵續
    字卷第四一頁）在卷可佐，堪信屬實。
  (二)被告丙○○於九十五年十二月二十日下午一時五十分許，與
    陳世杰、另一名真實姓名年籍不詳之成年男子，前往上開房
    屋，由被告丙○○以不詳工具，剪斷上開房屋電箱之電源線
    後，取走電錶之事實，業經被告丙○○於偵訊（偵續字卷第
    六○頁）時，自白不諱，核與證人即告訴人甲○○於警詢（
    警卷第四、五頁）、偵訊（偵字卷第八頁）時，證人高春國
    （偵字卷第八、九頁）、陳太郎（偵續字卷第六二頁）於偵
    訊時，證述之情節相符，復有上開房屋電箱之電源線遭剪斷
    之照片二幀（偵續字卷第四四頁）在卷可稽，堪認屬實。被
    告丙○○雖辯稱：電源線是電力公司剪斷的，伊沒有剪斷電
    源線云云；然上開房屋電箱之電源線確係被告丙○○剪斷一
    節，除經被告丙○○於偵訊時，自白如前外，復經證人即臺
    灣電力公司彰化營業處承辦人員周俊宏於偵訊時，具結證稱
    ：「我隔天十八日早上去現場處理，我到的時候，看到房子
    應該有人住，敲門後，她表示有租約關係，因為電費問題，
    不願意讓我們拆表，當時是甲○○表示不願意拆表，後來我
    們就沒有拆表。」「（後來丙○○是否有將電表自行拆下後
    交給你？）是，她是自己拆或找水電工拆，我不知道，她是
    在十八日到二十一日中間拆的，確切時間，我不知道。」等
    語（偵續字卷第二二頁）；足徵被告丙○○上開抗辯，顯不
    可採。至於被告乙○○辯稱：斷電部分，伊不知情等語，核
    與證人即共同被告丙○○於警詢時證稱：「我有去埤頭電力
    公司申請斷電。」等語（警卷第一、二頁）相符，復無其他
    積極證據，足資證明被告乙○○確與被告丙○○共同謀議或
    曾參與將上開房屋斷電之事實，堪認被告乙○○上開辯詞，
    尚非無據，應可採信。
  (三)惟按刑法第三百零四條第一項之強制罪，所謂「以強暴脅迫
    使人行無義務之事，或妨害人行使權利」者，其強暴脅迫之
    對象，須以「人」為要件，如妨害人行使權利時，被害人並
    不在場，自無從對人施強暴脅迫，既缺乏施強暴脅迫之手段
    ，要與刑法第三百零四條第一項之構成要件不符（最高法院
    八十五年度臺非字第三五六號判決意旨參照）。又刑法第三
    百零四條第一項稱「強暴」者，乃以實力不法加諸他人之謂
    ，雖不以直接施諸於他人為必要，即間接施之於物體而影響
    於他人者，亦屬之，然仍需被害人在場，始有受強暴之可能
    ，倘被害人根本不在場，自不足構成強暴事由（最高法院八
    十六年度臺非字第一二二號判決意旨參照）。故刑法第三百
    零四條第一項之強制罪，既在保護個人之意思決定自由，從
    而行為人施強暴脅迫之對象，必須以對「人」直接或間接為
    之為限，單純對「物」則不包括在內；準此，苟行為人對物
    施以強制力當時，被害人未在現場，自無從感受行為人對之
    實施之強暴脅迫手段，亦無從影響其意思決定自由，即與本
    條所謂強暴脅迫之情形有別。
  (四)被告丙○○於九十五年十二月二十日下午一時五十分許，與
    陳世杰、另一名真實姓名年籍不詳之成年男子，前往上開房
    屋，由被告丙○○以不詳工具，剪斷上開房屋電箱之電源線
    ，並取走電錶後，當時正在上開房屋內之告訴人甲○○及高
    春國、陳太郎因突然停電，走出屋外查看時，被告丙○○已
    將電錶抱在手上一節，業經證人即告訴人甲○○（偵字卷第
    八頁）、高春國（偵字卷第九頁）、陳太郎（偵續字卷第六
    二頁）於偵訊時，分別證述明確；又告訴人甲○○於九十五
    年十二月二十五日上午八時十五分許，發現上開房屋停水後
    ，經撥打電話向臺灣省自來水公司查詢，始知悉上開房屋業
    遭被告乙○○申請斷水等情，亦經證人即告訴人甲○○於警
    詢（警卷第五頁）、偵訊（偵字卷第八頁）時，證述無訛；
    足徵被告丙○○剪斷上開房屋電源線並取走電錶時，以及臺
    灣省自來水公司二林營運所依被告乙○○申請前往上開房屋
    執行斷水時，告訴人甲○○均不在現場，被告丙○○、乙○○即無法直接或間接對於告訴人甲○○施以強暴、脅迫之手
    段，縱使告訴人甲○○所承租之上開房屋確遭被告丙○○、
    乙○○斷電、斷水，然亦無法以此行為直接或間接壓制告訴
    人甲○○之身體行動及意思決定自由，自難認為告訴人甲○○之自由法益遭受侵害，按諸前揭說明，顯與刑法第三百零
    四條第一項強制罪之立法意旨及構成要件有間，實難逕以強
    制罪相繩。
  (五)本件公訴人所舉之證據，既無法證明被告丙○○、乙○○所
    為確有直接或間接壓制告訴人甲○○之身體行動及意思決定
    自由，而該當刑法第三百零四條第一項所謂強暴脅迫之情事
    ，且本院在得依或應依職權調查證據之範圍內，復查無其他
    積極證據，足以證明被告丙○○、乙○○有公訴人所指之強
    制罪犯行，要屬不能證明被告丙○○、乙○○犯罪，按諸前
    揭說明，自應諭知被告丙○○、乙○○無罪之判決。
據上論斷，應依刑事訴訟法第三百零一條第一項，判決如主文。
本案經檢察官蔡曉崙到庭執行職務。
中    華    民    國    97    年    6     月    19    日
                      刑事第六庭    法    官  鄭舜元
以上正本證明與原本無異。
如不服本判決，應於判決送達後10日內，向本院提出上訴書狀，
上訴書狀應「敘述具體上訴理由」，並按他造當事人之人數附繕
本。「切勿逕送上級法院」。
告訴人或被害人對於判決如有不服具備理由請求檢察官上訴者，
其上訴期間之計算係以檢察官收受判決正本之日期為準。
中    華    民    國    97    年    6     月    19    日
                                      書記官  呂雅惠


司法院資訊處製作；財團法人民間司法改革基金會備份。
